【裁判字號】    90,上易,1087
【裁判日期】    901126
【裁判案由】    詐欺
【裁判全文】
臺灣高等法院高雄分院刑事判決                    九十年度上易字第一八七號
    上  訴  人
    即自訴  人  雄園企業有限公司
    代  表  人  甲○○
    代  理  人  阮文泉律師
    被      告  丙○○
    被      告  乙○○
右上訴人因被告詐欺案件，不服臺灣高雄地方法院九十年度自字第二０號中華民國九
十年五月九日第一審判決，提起上訴，本院判決如左：
      主  文
原判決撤銷。
丙○○、乙○○共同意圖為自己不法之所有，以詐術使人將本人之物交付，丙○○，
處有期徒刑貳年貳月；乙○○，處有期徒刑參年。
      事實
一、丙○○、乙○○（曾有竊盜、偽造文書、妨害自由、過失致死等前科紀錄，尚不
    構成累犯）均明知國有保安林地非經政府主管機關核准，不得擅自挖採砂石，竟
    共同基於意圖為自己不法之所有之犯意聯絡，於民國八十九年三月間，推由乙○○出面向設於高雄縣岡山鎮○○里○○○街六八巷三十弄一號之雄園企業有限公
    司（下稱雄園公司）負責人甲○○，佯稱其於四個月內可取得丙○○向行政院農
    業委員會林務局所承租旗山事業區第一０五林班面積四十六公頃合法土砂採取之
    許可，使甲○○信以為真，而於八十九年三月三十一日，以雄園公司名義與乙○○、丙○○訂立合約書，並支付新台幣（下同）七百萬元履約金予乙○○，雙方
    約定申請期限四個月，應取得合法開採文件，若未能取得，應返還履約金，詎於
    訂約交付上開履約金後，甲○○始知丙○○所承租之上開林班地，係供造林之用
    ，不能改作他途，嗣於訂約四個月後，乙○○又無法獲得主管機關之開採土砂許
    可，屢經交涉，丙○○、乙○○均遲未返還七百萬元履約金，甲○○始知受騙。
二、案經甲○○代表雄園公司提起自訴。
      理  由
一、訊據被告乙○○固供認係以合約履約金為由，向自訴人代表人甲○○收取七百萬
    元履約金之事實，惟被告丙○○、乙○○均否認有何詐欺取財犯行，被告丙○○
    辯稱「簽約時伊未在場、參與，是乙○○與自訴人簽約，實際情形均是乙○○與
    自訴人洽談、收款，伊不知情，土地係伊向林務局承租後申請改樹種，是乙○○
    來找伊說改樹種後，就可以合法採取土石，伊只是委託乙○○改樹種，省下改樹
    種的錢，之後伊向乙○○借三百零五萬元，已還一部份尚欠一百多萬元。」云云
    ；被告乙○○辯稱辯稱「簽約時有很清楚告訴他們，我可以合法幫他們申請，要
    先整地開墾再以改種植物的方式，去取得合法開採土石，且帶他們去看現場，讓
    他們挖土去檢驗，我也告訴自訴人說要先由他做好道路，也告訴自訴人說他要去
    借道路，結果自訴人沒有辦法借到，我還幫自訴人借道路，自訴人他們不去做，
    我們還沒有向縣政府申請，杜先生就告了。現在還沒有還自訴人七百萬元，但一
    個七百萬元的合約，自訴人不可能什麼都不清楚而簽約，且自訴人沒有處理聯外
    道路問題，是自訴人違約」云云。
二、經查：
  (一)右揭事實業據自訴人代表人甲○○迭於原審及本院調查、審理中指訴綦詳，並有
    合約書一份在卷足憑（見原審卷第六、七頁），而前開合約書第參有關甲方（即
    被告二人）應負責任部分，亦載明「一、甲方負責該工地土砂採取申請及取得合
    法證件，申請費用由甲方負責。二、甲方申請期限為四個月應取得合法開採文件
    ，若未能取得應負責退還履約金七百萬給乙方損失不得異議。」等語，足見被告
    乙○○當時確實係以申請期限四個月，應取得合法開採文件為由，向自訴人代表
    人收取前開履約金甚明。
  (二)被告乙○○雖辯「簽約時有告知自訴人，係以先整地開墾再以改種植物的方式，
    去取得合法開採土石」云云，但當時為雙方合約擔任見證人之證人吳朝陽於原審
    證述「本件合約書乃伊找自訴人合作開採，而系爭林地之位置伊有告知甲○○，
    甲○○對該地之性質亦應大約了解，伊有告知甲○○之前亦有保安林地，以申請
    改種植物之名義合法開採土石；當初協議被告並無說到以整地方式來取得開採許
    可，是事後期限前被告才說明」等語（見原審卷第五二至五四頁）。嗣於本院調
    查中亦稱「我沒有說要用改種植物而取得合法開採土石，這是在簽約的時候，我
    沒有跟甲○○這麼講，是事後合約期間快到了，我向被告催申請進度的時候，乙○○才跟我說要改種植物來取得合法的土石，在簽約的時候，我和自訴人都不知
    道要以改種植物來取得土石。當時是乙○○保證說土石是合法的」等語（見本院
    卷第五十頁），參以前開合約書中並無一字敘及「整地改樹種」文義，被告乙○○果真於簽約時有告知自訴人代表人「整地改樹種」，則以自訴人交付七百萬元
    履約金，本即取得合法開採證件之情而言，衡諸商業立約常情，自訴人斷無不予
    書寫明確訂入合約之理。至於被告二人所簽之委託書（見原審卷第四六頁），日
    期係訂約後翌日，亦難據以認定訂約時自訴人即知「整地改樹種」之情。
  (三)自訴人代表人於訂約時雖明知其欲採取砂石之地方為林班地，且亦曾前往觀察過
    等情，業據其於原審自承在卷（見原審卷第二六頁），但其係相信被告乙○○會
    合法申請及被告於簽約時之保證合法一節（見原審卷第五四頁自訴人代表人所陳
    及證人吳朝陽上述證詞）。又被告二人事後雖有以改種其他作物之方式而將該保
    安林地申請整地一節，固有被告丙○○向行政院農業委員會林務局屏東林區管理
    管理處函文及委託書等件附卷足憑（見原審卷第四一至四六頁），復經本院函查
    行政院農業委員會林務局屏東林區管理管理處，亦有上開函文之相關文件資料一
    份在卷可佐（見本院卷第三九頁之該處回函），然該處函文中僅敘及承租人（即
    被告丙○○）採伐莿竹，改植較高經濟價值樹種等情，並無同意被告丙○○得將
    整地後之多餘土石搬運他處，以供自訴人採取文義，而本件欲供採砂之土地係旗
    山事業區一０五林班營造保安林地，有行政院農業委員會林務局屏東林區管理處
    一函在卷可稽（見原審卷第四一頁），又經原審函詢行政院農業委員會林務局屏
    東林區管理處，該轄區林地未曾核准以改種作物方式整地而多餘砂石予以開採之
    前例，亦有行政院農業委員會林務局屏東林區管理處函文一紙附卷足憑（見原審
    卷第五九頁），此外國有林地內土石係國家資源，是以國有林地承租人依法聲請
    改種樹種或整地，其產生之土砂如需搬出利用或販售，應先依「土石採取規則」
    規定辦理申請許可，亦有行政院農業委員會林務局九十年九月十九日九十林政字
    第九０一六一七八八七號函一份附卷為憑（見本院卷第九三頁），而依「土石採
    取規則」第六條規定，則應向當地縣、市政府申請（見本院卷第九四頁），被告
    乙○○於本院已坦承渠等還沒有向縣政府申請，杜先生就告了（見本院卷第一四
    五頁），顯徵被告乙○○收受自訴人之七百萬元履約金後，始終未依合法開採程
    序提出申請，則被告乙○○以申請期限四個月，應取得合法開採文件為由，向自
    訴人收取前開履約金，被告乙○○主觀上具有不法所有之詐欺意圖至明。
  (四)被告乙○○雖辯「其所收取之履約金，地主丙○○借走三百多萬元，測量、勘查
    費用亦用了三百多萬元」云云（見本院卷第七二頁），並提出測量契約書、收據
    各一份為佐（見本院卷第八二至八四頁），然證人蔡登文到庭證稱其受被告乙○○委託測量土地係大崗山礦區未登錄地及田寮鄉○○○段土地（見本院卷第一０
    五頁），是被告乙○○所提出證據均與本件林地無關，自難採為論證依據，又前
    開合約書中第參、三點，固載明「乙方（即自訴人）負責地方道路交通事宜」（
    見原審卷第七頁），但此係指合法文件下來後，聯外道路由自訴人負責，此情亦
    據證人吳朝陽於原審證述明確（見原審卷第五五頁），再參以該點文義係訂明於
    第二點「取得合法開採文件」後，益證被告乙○○所辯自訴人沒有處理聯外道路
    問題，是自訴人違約云云，顯屬無據。
  (五)前開合約書簽約時，被告丙○○並未在場，係由被告乙○○處理之事實，業據自
    訴人代表人及被告乙○○陳明在卷（見本院卷第五八、七三頁），雖被告丙○○
    辯稱其僅係委託被告乙○○改樹種，非授權簽協議書（按應係合約書），並有委
    託書可佐等語（見本院卷第七三頁及原審卷第四六頁），然被告乙○○業已供明
    「是丙○○全權授權給我簽協議書（按應係合約書）」等語（見本院卷第七三頁
    ），而被告丙○○於本院亦陳明「乙○○說如果要拿土方，要先整地，我有告訴
    他一定要合法」等語（見本院卷第一０七頁），足徵被告丙○○對於其所承租之
    前開林地，要以整地改樹種名義，採取土方砂石一節，應屬知情，縱然被告丙○○於簽約時並未出面，但參酌其於簽約後確自被告乙○○處取得三百零五萬元，
    雖被告聲稱係借用云云，然被告丙○○於本院提出之答辯狀內業已敘明「被告乙○○陸陸續續向伊拿取（應係借用）二百多萬元之款項」（見本院卷第一二０頁
    ），衡情被告丙○○豈有卻向被告乙○○借貸之理，此外被告丙○○亦不諱言「
    土地承租的租金計算是依採收的竹子（刺竹）若採收十支，政府抽二支的錢當作
    租金」等語（見本院卷第一四二頁），則被告丙○○承租林地種植竹木所得利潤
    不高，卻於整地改樹種（況且改種較高經濟價值樹種，根本尚未長成採伐）申請
    程序中，即可取得三百零五萬元之鉅款，被告丙○○徒以其對於被告乙○○向自
    訴人收款不知情一詞答辯，顯與社會客觀認知相悖，足認本件合約書雖由被告乙○○出面洽談、簽約、收款，但被告二人應有共同謀議，而推由被告乙○○出面
    為之事實。至於被告於原審提出之同意書、契約書主文等文件（見原審卷第三一
    至四十頁），係屬被告與案外人間之另件契約關係，尚難採為有利於被告二人之
    證據認定。
  (六)綜上所述，被告二人所辯上情，均係卸責之詞，不足採信，本件事證明確，被告
    二人前揭詐欺取財犯行，均堪認定。
二、核被告二人所為，均犯刑法第三百三十九條第一項之詐欺取財罪。被告二人間，
    有犯意聯絡、行為分擔，均為共同正犯。原審未予詳察，遽為被告無罪之諭知，
    顯有未洽，上訴人指摘原判決諭知無罪為不當，請求撤銷改判，為有理由，應由
    本院予以撤銷改判。爰審酌被告二人犯罪動機、目的均為圖一己私利，行騙詐欺
    自訴人七百萬元鉅款，犯罪情節非輕，犯後又均飾詞卸責，不知悔悟，而被告乙○○曾有竊盜、偽造文書、妨害自由、過失致死等前科紀錄（見本院卷第十五至
    二十頁），且分得詐欺款項近四百萬元多於被告丙○○，又係擔任出面詐騙自訴
    人角色，量刑自應重於被告丙○○等一切情狀，各量處如主文第二項所示之刑。
據上論結，應依刑事訴訟法第三百六十九條第一項前段、第三百六十四條、第二百九
十九條第一項前段，刑法第二十八條、第三百三十九條第一項，罰金罰鍰提高標準條
例第一條前段，判決如主文。
中    華    民    國         九十       年     十一     月    二十六    日
                              臺灣高等法院高雄分院刑事第六庭
                                  審判長法官  王憲義
                                        法官  謝靜雯
                                        法官  張意聰
右正本證明與原本無異。
不得上訴。
                                      書記官  王婉蓉
中    華    民    國         九十       年     十一     月    二十七    日
附錄：本判決論罪科刑法條：
刑法第三百三十九條第一項
意圖為自己或第三人不法之所有，以詐術使人將本人或第三人之物交付者，處五年以
下有期徒刑、拘役或科或併科一千元以下罰金。
                                                                      Ｈ


司法院資訊處製作；財團法人民間司法改革基金會備份。
